【裁判字號】    98,簡上,100
【裁判日期】    990804
【裁判案由】    確認本票債權不存在
【裁判全文】
臺灣板橋地方法院民事判決             98年度簡上字第100號
上  訴  人  彰化商業銀行股份有限公司
法定代理人  戊○○
上  訴  人  第一商業銀行股份有限公司
法定代理人  己○○
上  訴  人  萬泰商業銀行股份有限公司
法定代理人  丁○○
前列三人共同
訴訟代理人  何榮源律師
被上訴人    乙○○
訴訟代理人  羅炘沂律師
複代理人    張子柔
            羅翠慧律師
            李姝律師
被上訴人    丙○○
上列當事人間請求確認本票債權不存在事件，上訴人對於中華民
國98年4月15日本院板橋簡易庭97年度板簡字第2932號第一審判
決，提起上訴，本院於99年7月21日言詞辯論終結，判決如下：
    主  文
原判決廢棄。
確認被上訴人乙○○對丙○○就附表編號3、4所示之本票債權不
存在。
第一、二審訴訟費用由被上訴人負擔。
   事實及理由
壹、附表編號1、2本票部份：
一、因訴之變更、追加或提起反訴，致其訴之全部或一部，不屬
    第427條第1項及第2項之範圍者，除當事人合意繼續適用簡
    易程序外，法院應以裁定改用通常訴訟程序，並由原法官繼
    續審理，前項情形，被告不抗辯而為本案言詞辯論，視為已
    有適用簡易程序之合意，民事訴訟法第435條定有明文。訴
    狀送達後，原告不得將原訴變更或追加他訴。但請求之基礎
    事實同一者，不在此限，被告於訴之變更或追加無異議，而
    為本案之言詞辯論者，視為同意變更或追加，民事訴訟法第
    255條第1項第2款、第2項亦載有明文。上訴人原起訴確認被
    上訴人乙○○對丙○○間就附表編號1至4之本票債權不存在
    ，嗣於民國（下同）98年2月4日言詞辯論期日當庭具狀就如
    附表編號1、2本票確認本票債權不存在部分，變更為確認被
    上訴人間就坐落於台北縣永和市○○街43巷12號6樓房地（
    以下簡稱系爭房地）所設定本金最高限額抵押權新台幣（下
    同）500萬元所擔保之債權不存在即原起訴狀附表編號1至2
    之本票債權不存在，並減縮聲明確認被上訴人間系爭本票附
    表所示之編號3至4之本票債權不存在，被上訴人當庭簽收追
    加訴狀繕本，並無異議為本案之言詞辯論，並繼續於98年3
    月4日言詞辯論期日續為辯論，被上訴人當庭並就該500萬元
    本金最高限額抵押權是否存在為本案之答辯，有該答辯狀可
    按（見原審卷第138頁、174頁），上訴人原起訴確認附表編
    號1至2之本票債權不存在與變更確認系爭房地設定本金最高
    限額抵押權500萬元所擔保之債權不存在之訴部分，乃係就
    除原起訴狀表編號1至2本票債權，並為該500萬元抵押權為
    相對人所主張之擔保效力所及，就其訴訟上有其共通性，得
    援引原有之訴訟證據資料，期待訴訟紛爭一次解決，避免重
    複審理，自為請求權之基礎事實同一，且被上訴人亦無異議
    為本案言詞辯論，揆之前開說明，自應准為變更（原審誤為
    追加，應予更正），本件變更之訴依民事訴訟法第435條第2
    項規定，被上訴人已為本案言詞辯論，應視為已適用簡易程
    序之合意，至上訴人於98年3月24日以案情繁雜為由，聲請
    改用通常程序，乃原審依據民事訴訟法第427條第5項裁量是
    否改用通常程序，尚不得謂本件不得適用簡易程序，原審以
    變更之訴不得行同種訴訟程序，裁定駁回變更之訴，自有未
    合，因此，就前揭變更之訴部份，已由本院於98年6月17日
    以98年度簡抗字第16號裁定發回本院板橋簡易庭繼續審理，
    上開變更之訴既屬合法，確認附表編號1、2之本票債權不存
    在之訴部分為撤回，而訴訟繫屬消滅，原審本應就變更後之
    新訴為裁判，乃原審不察，竟仍誤就已訴訟繫屬消滅如附表
    編號1、2本票債權不存在之訴為裁判，顯屬訴外裁判，而違
    背民事訴訟法第388條規定，自應由本院就附表編號1、2 票
    債權不存在部分之判決，予以廢棄，以期適法。
貳、附表編號3、4本票部份：
一、上訴人起訴主張：鈞院民事執行處96年度執字第55084號清
    償債務強制執行事件，拍賣債務人即被上訴人丙○○所有
    系爭房地，拍賣金額為7,079,900元，由鈞院製作分配表，
    並於97年7月22日實行分配。上訴人彰化銀行、第一銀行、
    萬泰銀行主張普通借款債權原本依序為26,070,966元(分配
    表次序11、12)、24, 532,579元(次序14、17)、3,98 5,
    148元(次序13)。被上訴人乙○○於97年2月22日具狀主張，
    被上訴人丙○○分別於85年9月26及85年10月14日向被上訴
    人乙○○借款150萬元及350萬元，分別約定95年9月25日及
    95 年10月13日清償，被上訴人丙○○除就上開房地設定有
    本金最高限額抵押權500萬元外，並簽發本票二張(即起訴狀
    附表編號1、2)予被上訴人乙○○，經取得鈞院97年度票字
    第746號本票裁定，聲明參與分配及行使該抵押權，又於
    97年2月25日具狀主張被上訴人丙○○分別於94年1月30日及
    94年7月19日向被上訴人乙○○借款150萬元及300萬元，均
    約定於96年12月29日清償，並簽發本票二紙(即起訴狀附表
    編號3、4)，迄今全未受償，並取得鈞院以97年度票字第747
    號裁定准許強制執行，並憑以聲明參與分配，鈞院爰依被上
    訴人乙○○之聲明，將被上訴人乙○○上開抵押權及債權列
    入分配，於上開分配表記載債權人為被上訴人乙○○之次序
    4執行費40,000元、次序10第2順位抵押權債權原本5,000,
    000元及利息423,617元、次序16票款債權4,500,000 元，致
    上訴人等之普通債權分配金額均為零，被上訴人間之債權並
    不存在，自有提起本件確認之訴之法律上利益，聲明：確認
    被上訴人間於85年9月24日設定就系爭房地所設定之本金最
    高限額抵押權所擔保之債權不存在，確認被上訴人乙○○對
    丙○○就起訴狀附表編號3、4之本票債權不存在（原審仍就
    上訴人原聲明確認被上訴人乙○○對丙○○就起訴狀附表編
    號1至4之本票債權不存在，為上訴人全部敗訴之判決，因上
    訴人就確認附表編號1、2之本票債權不存在之訴，已變更聲
    明為確認就系爭房地所設定之本金最高限額抵押權所擔保之
    債權不存在，原訴已視同撤回，原審就此部分應屬訴外裁判
    已如前述，上訴人提起上訴，並聲明：原判決廢棄，確認被
    上訴人乙○○對丙○○就起訴狀附表編號3、4之本票債權不
    存在。
二、被上訴人乙○○則以：被上訴人丙○○為被上訴人乙○○之
    兄長，丙○○自81年3月間始陸續向乙○○借款，丙○○告
    知多係為用於投資電子零件之買賣之用，偶有稱家庭有急用
    或為償還房貸，乙○○或係收會款、或係提領銀行存款交付
    借款予丙○○，由丙○○簽發借據交予乙○○收執，直至85
    年8月間，因借款累積已達500萬元，丙○○因此於85年9月
    間提供系爭房地設定本金最高限額抵押權500萬元予乙○○
    作為擔保，並簽發95年9月25日、95年10月13日到期之本票
    二紙（即起訴狀附表編號1、2之本票）予乙○○收執。其後
    ，丙○○因投資電子零件買賣賺取差價之故，自86年間起至
    94年間陸續向乙○○借款，並開立借據予乙○○，至94年1
    月17日總共累積450萬元，丙○○因此簽發96年12月29日到
    期之面額各為150萬元、300萬元本票兩紙（即起訴狀附表編
    號3、4之本票）交乙○○收執為憑。被上訴人乙○○提領自
    己之帳戶、或被上訴人乙○○之配偶甲○○帳戶存款後，交
    付借款予丙○○，其中81年3月4日、83年11月4日、85年8月
    10 日之款項係被上訴人標會後，再將會款交付予丙○○，
    而無存摺提領資料，被上訴人乙○○如為虛偽設定抵押權協
    助丙○○脫產，大可製造資金流向證明，何須每次借貸均以
    現金交付，被上訴人乙○○雖提領其妻甲○○帳戶內之金錢
    交付丙○○，該借貸關係依雙方真意仍存在乙○○與丙○○
    間，且據被上訴人丙○○陳述已受領無誤。因丙○○早年因
    顧及家庭，選擇就讀基隆海事學校，弟妹就學需要，扶持家
    庭經濟，念及兄弟情誼而未計算利息，亦未要求償還，無違
    於社會常情，又被上訴人乙○○及丙○○間於85年9月26日
    所設定之本金最高限額抵押權新台幣500萬元係為擔保其二
    人之間所發生之消費借貸契約所生之債務，並非概括之最高
    限額抵押權，依實務判例所示見解，係屬當然合法有效之抵
    押權設定契約，被上訴人丙○○確有向被告乙○○借款950
    萬元，並以系爭房地設定抵押作為擔保等語置辯，並聲明：
    上訴駁回。
三、被上訴人丙○○則以：丙○○自81年3月間始陸續向乙○○
    借款，丙○○告知多係為用於投資電子零件之買賣之用，偶
    有稱家庭有急用或為償還房貸，因國外公司要求以法人名義
    交易，因被上訴人丙○○透過百鈞電子股份有限公司（下稱
    百鈞公司）名義進口電子零件及銷售，所有應收應付貨款均
    由丙○○以現金交由百鈞公司往來之銀行匯入，直至85年8
    月間，因借款累積已達500萬元，丙○○因此於85年9月間提
    供系爭房地本金設定最高限額抵押權500萬元予乙○○作為
    擔保，並簽發95年9月25日、95年10月13日到期之本票二紙
    （即起訴狀附表編號1、2之本票）予乙○○收執，因丙○○
    自84年間起在百鈞公司領取車馬費2萬元，以買賣零件獲利
    再分紅方式，在佰鈞公司工作，且百鈞公司營運正常，往來
    銀行信用良好，丙○○始同意擔任百鈞公司、擎州公司之連
    帶保證人，因遭銀行扣薪，致無法正常工作，而無法還款，
    丙○○確實向乙○○借款950萬元等語置辯，並聲明：上訴
    駁回。
四、兩造不爭執之事實（見本院98年12月15日準備程序筆錄，本
    院卷第87、88頁）
  (一)上訴人彰化商業銀行股份有限公司（下稱彰化銀行）因上訴
    人丙○○擔任百鈞電子有限公司（下稱百鈞公司）之連帶保
    證人，於86年3月27日對上訴人丙○○聲請支付命令，並經
    台北地方法院核發債權憑證，經本院於86年4月7日核發支付
    命令，有本院86年度促字第8966號支付命令、台北地方法院
    91年度民執黃字第2762號債權憑證可按（見原審卷第152至
    156頁）。
  (二)上訴人第一商業銀行股份有限公司（下稱第一銀行）因上訴
    人丙○○擔任百鈞電子有限公司（下稱百鈞公司）之連帶保
    證人，對被上訴人丙○○聲請支付命令，經台北士林地方法
    院核發債權憑證，有台北士林地方法院86年度促字第
     580、2851號及板橋地方法院86年度促字第1478號支付命令
     、88年士院仁執字第6254號債權憑證可按（見原審卷第157
     至165頁）。
  (三)上訴人萬泰商業銀行股份有限公司（下稱萬泰銀行）因上訴
    人丙○○擔任百鈞電子有限公司（下稱百鈞公司）之連帶保
    證人，對上訴人丙○○聲請支付命令，並經台北士林地方法
    院核發債權憑證，有台北士林地方法院86年度促字第2968號
    支付命令可按（見原審卷第166至167頁）。
  (四)被上訴人乙○○對於本院民事執行處96年度執字第55084號
    清償債務強制執行事件，於97年2月22日具狀聲明參與分配
    ，以被上訴人丙○○向其借款500萬元，依序簽發發票日為
    85 年9月26日、85年10月14日、面額為150萬元、350萬元，
    到期日依序為95年9月25日、95年10月13日之本票二紙（即
    原起訴狀附表編號1、2之本票），經本院以97年度票字第
    746 號裁定，並於85年9月26日就被上訴人丙○○所有坐落
    於台北縣永和市○○段143-1、143地號及其上建物即門牌號
    碼台北縣永和市○○街43巷12號6樓之房地設定本金最高限
    額抵押權500萬元，抵押權存續期間為85年9月24日起至115
    年9 月23日止，再於97年2月25日具狀聲明參與分配，以被
    上訴人丙○○向其借款450萬元，簽發發票日為94年1月30日
    、94 年7月19日、面額為150萬元、300萬元，到期日為96年
    12月29日、96年12月29日之本票二紙（即原起訴狀附表編號
    3、4 之本票），經本院以97年度票字第747號裁定，因被上
    訴人乙○○聲明參與分配，致上訴人均未獲分配，有上訴人
    於原審提出之分配表可案（見原審卷第9頁）。
  (五)上訴人對於被上訴人於原審提出之借據如原審卷第51至88頁
    之丙○○簽名真正不爭執。
  (六)上訴人對於被上訴人於原審提出之存摺如原審卷第101至127
    頁之真正不爭執。
五、本件爭點及本院判斷（見本院98年12月15日準備程序筆錄，
    本院卷第88頁）上訴人前揭主張，固提出本院民事執行處96
    年度執字第5508 4號函及其分配表、被上訴人乙○○陳報狀
    2紙、本院97年度票字第746號、747號民事裁定，上訴人聲
    明異議狀3紙為據，被上訴人則以前詞置辯，因此，本件應
    審究者為(一)被上訴人間起訴狀附表編號3、4之本票債權是否
    存在？茲分述如下：
  (一)按提起確認之訴，只須因法律關係之存否不明確，致原告在
    私法上之地位有受侵害之危險，而此項危險得以對於被上訴
    人之確認判決除去者，即有受確認判決之法律上利益，最高
    法院42年度台上字第1031號著有判例。本件上訴人主張被上
    訴人間就起訴狀附表編號3、4之本票債權是否存在，已影響
    上訴人於強制執行程序受分配之金額，則此項法律關係存在
    與否即因兩造間有所爭執而不明確，並致上訴人在私法上地
    位有受侵害之危險，而上訴人復得因本訴訟獲勝訴判決之結
    果取得，據以請求本院民事執行處更正分配表，剔除被上訴
    人乙○○參與分配之聲明後，上訴人即有受償之利益，是上
    訴人提起本件訴訟，自有確認之利益，合先敘明。
  (二)本票固為無因證券，票據債務人不得以自己與發票人或執票
    人前手間所存在之抗辯事由，對抗執票人；惟於確認法律關
    係不存在之訴，如被告主張其法律關係存在，或原告僅否認
    被告於訴訟前所主張法律關係成立原因之事實，以求法律關
    係不成立之確認，應由被告就法律關係存在或法律關係成立
    原因之事實，負舉證之責（最高法院42年台上字第170號、
    20年上字第709號判例意旨參照）。再按當事人主張有利於
    己之事實者，就其事實有舉證之責任，民事訴訟法第二百七
    十七條前段定有明文；又金錢借貸契約，屬要物契約，應由
    貸與人就交付金錢之事實負舉證之責（最高法院69年台上字
    第3546號判例要旨參照）。故第三人對執票人及本票發票人
    提起確認本票債權不存在之訴，並提出基礎原因關係不存在
    之主張，揆諸前揭判例要旨所示，自應由執票人及本票發票
    人就本票債權存在或其基礎原因關係存在之積極事實，負舉
    證責任，而非強求上訴人就非屬其支配、舉證範圍之待證事
    項，即債權不存在之事實，加以舉證。本件上訴人主張被上
    訴人乙○○與被上訴人丙○○間並無債權債務關係，被上訴
    人主張債權存在，自應就渠等間有債權存在及交付借貸金錢
    等積極事實負舉證之責。
  (三)被上訴人抗辯被上訴人乙○○於86年1月間起至94年1月間止
    合計借款450萬元於被上訴人丙○○後，始由丙○○簽發起
    訴狀附表編號3、4之本票二紙交付被上訴人乙○○收執，固
    於原審提出被證2之借據明細表、及被上訴人乙○○帳戶及
    乙○○之配偶甲○○之帳戶存摺、丙○○之陳述為證，然查
    ：
  (1)本件起訴狀附表編號3之本票之發票日為94年1月30日、面額
    為150萬元、編號4之本票發票日為94年7月19日，面額為300
    萬元，到期日均為96年12月29日，參以被上訴人丙○○、乙○○經本院隔離訊問後，均稱為被上訴人丙○○分別交付系
    爭二紙支票予被上訴人乙○○等語（見本院卷第226頁、227
    頁），前揭二紙本票簽發之時間不同，衡之借貸結算之常情
    ，應係被上訴人二人累積相當借款時間及金額後，結算借款
    金額為150萬元後，始簽發起訴狀附表編號3之本票。然查，
    觀之被上訴人提出被證2之借款金額自86年1月15日起至89年
    11月3日止之累積借款金額為135萬元，如加計89年11月6日
    之借款為60萬元，以86年1月15日起至89年11月6日止之借款
    總合為195萬元，二者均非150萬元，如以89年11月6日起至
    94年1月17日止之借款為315萬元，亦非起訴狀編號4之本票
    面額300萬元之數字，被上訴人二人亦自認無法說明編號3、
    4之本票，係包含被上訴人乙○○於原審提出被證2所示之何
    筆借款等情（見本院卷第225頁背面），準此，被上訴人抗
    辯二人已會算借款金額始簽發起訴狀編號3、4之本票云云，
    顯與事實不符。
  (2)本院隔離訊問被上訴人乙○○、丙○○，丙○○陳述：自81
    年初開始借款，借款金額十萬元以上，當場簽立借據，從無
    借款後3、4天再簽借據之情形等語，然乙○○則陳述：有簽
    立借據，大多是在借錢時或借錢後隔幾天簽約等語，二人對
    於簽立本件借據之時間陳述不符。再者，依據被證2所示，
    被上訴人於90年6月28日記載借款40萬元，然觀之被上訴人
    提出之借據卻僅記載10萬元（見原審卷第68、79頁），二者
    並不相符。又參以被上訴人甲○○之帳戶存摺於90年6月28
    日，同日先有現金提款30萬元，其後再以卡片提款6萬元、4
    萬元，有甲○○之帳戶存摺可按（見本院卷第111頁），果
    如被上訴人丙○○當日預計借款40萬元，被上訴人自得於同
    日以現金提領40萬元，焉須分2次而以現金提款及卡片提款
    ，顯有違借款常情，因此，被上訴人以甲○○之帳戶於90年
    6 月28日所提領現金，是否即為借款，容有疑問。
  (3)再者，被上訴人丙○○自認向被上訴人乙○○借款，係用於
    百鈞公司購買電子產品賺取差價，所有應收應付貨款均由丙○○以現金交由百鈞公司往來之銀行匯入等語，果被上訴人
    丙○○借款之原因，係用於百鈞公司往來銀行匯款以支付應
    付帳款，被上訴人丙○○自得要求乙○○將借款直接匯入百
    鈞公司往來銀行帳戶，以支付應付帳款為便捷，實無必要輾
    轉由丙○○前往乙○○住處取得現金，再由丙○○以現金交
    付百鈞公司，始由百鈞公司支付應付帳款，況以被上訴人間
    借款金額均為10萬以上至65萬元不等，更無理由丙○○當場
    點收大量現金再轉交百鈞公司之必要，因此，被上訴人間抗
    辯前揭借款經過，顯有違常情。又被上訴人乙○○以丙○○
    向其借款150萬元、300萬元二次並簽發起訴狀附表編號3、4
    之本票為由，具狀聲明參與分配，有原證2之聲明狀可按。
    嗣經上訴人提起本訴，被上訴人乙○○始提出原審被證1、2
    之借款明細與借據，借款次數高達33次，乙○○所述借款之
    時間、次數，二者相差甚鉅，再者，丙○○既已簽發借據作
    為借款之憑證，衡之常情，焉須再重複簽發本票作為債權憑
    證？況被上訴人乙○○僅提出其帳戶及其妻甲○○帳戶之提
    領現金資料，僅能證明其乙○○及其妻甲○○自帳戶提領現
    金之事實，並無交付丙○○借款之證明，亦無從推論提領現
    金即確係其二人間之借貸資金往來，而其二人均未能提出結
    算憑據，不得僅以借據之簽立即遽認被上訴人間有借款交付
    之事實，丙○○雖陳述已收受乙○○交付之借款云云，然丙○○為債務人且為訴訟當事人，難期為真實之陳述，因此，
    被上訴人乙○○提出前揭證據，難為有利於被上訴人之認定
    。
  (4)又證人甲○○證述：位於台北市○○路房屋，價格為1000萬
    元，係由證人甲○○之娘家出資約1、200萬元，乙○○與其
    妻甲○○共同出資7、800萬元，房屋並無貸款等語（見本院
    卷第223頁），因此，被上訴人乙○○所購買之房屋，尤須
    甲○○之娘家提供部份資金始得免予貸款，是乙○○之購屋
    資金並非充裕，惟被上訴人間自81年起至94年11月7日止長
    達13年之時間，借款金額累積高達950萬元，其價值與乙○○所有位於大安路之房屋價值相當，被上訴人乙○○卻未與
    丙○○計算利息，並未約定還款日期，於丙○○未能依約償
    還，猶持續借貸，顯有違經驗法則。況被上訴人丙○○於85
    年間尚有收入120萬元，全年支出為88萬元，名下有二間不
    動產，有丙○○之個人資料表可按（見本院卷第73頁），顯
    見丙○○當時資力不斐，資金充裕，實無於81年間即向乙○○借款之必要。因此，被上訴人乙○○於原審提出被證1之
    借款明細表，顯非真實。
六、綜上所述，被上訴人未能舉證證明如附表編號3、4所示2張
    本票之本票債權及該本票之基礎原因事實即消費借貸等法律
    關係存在，故原告請求確認被上訴人乙○○對於丙○○簽發
    如附表編號3、4所示之本票2張之本票債權不存在，洵屬正
    當，應予准許。原審為上訴人敗訴之判決，尚有未洽，上訴
    意旨指摘原判決不當，求予廢棄改判，為有理由。另原審未
    就新訴即前揭變更之訴為裁判，仍就原訴即確認附表編號1
    、2之本票債權所為判決，為訴外裁判，上訴意旨指摘原判
    決不當，求予廢棄，為有理由。爰由本院將原審判決予以廢
    棄，並就附表編號3、4部分改判，如主文第2項所示。
七、兩造法律關係及事實已臻明確，本院經審酌兩造其他攻擊方
    法及證據，均與前開論斷結果無礙，爰不一一詳述，併此敘
    明。
八、據上論結，本件上訴為有理由，依民事訴訟法第436條之1第
    3項、第450條、第78條，判決如主文。
中    華    民    國    99    年    8     月    4     日
                 民事第三庭
                            審判長法  官  朱耀平
                            法        官  邱育佩
                            法        官  徐玉玲
以上正本係照原本作成如對本判決上訴，須於判決送達後20日內
向本院提出上訴狀，同時表明上訴理由；如已於本判決宣示後送
達前提起上訴者，應於判決送達後10日內補具上訴理由（均須按
他造當事人之人數附繕本）。
中    華    民    國    99    年    8     月    4     日
                              書記官  陳宥伶

司法院資訊處製作；財團法人民間司法改革基金會備份。
